---
title: "O que dizem as agressões a jornalistas no período eleitoral?"
author: "por Felipe Giacomelli"
output: html_document
---

```{r setup, include=FALSE, echo=FALSE}

setwd("C:/Users/Felipe/Downloads/Curso/Ataques")
library(readxl)
library(ggplot2)
library(sf)
library(dplyr)
library(data.table)
library(leaflet)
library(DT)
library(tigris)
library(readr)
library(brazilmaps)
library(ggplot2)

agr_fis <- read_csv("ABRAJI.AgrFis.csv", skip = 1)
agr_virt <- read_csv("ABRAJI.AgrVirt.csv", skip = 1)
br_estados <- read_excel("BRestados.xls", sheet=1)

#cleaning data

colnames(agr_virt)[8] <- "Agressor"
colnames(agr_virt)[10] <- "Data"

#merging both virtual and real life datasets

agr_jor <- full_join(agr_fis, agr_virt)

```

Cerca de 150 jornalistas envolvidos na cobertura do período eleitoral sofreram agressões antes do primeiro turno de votação, é o que aponta levantamento feito pela Abraji (Associação Brasileira de Jornalismo Investigativo). Entre janeiro e o começo de outubro deste ano, a associação contabilizou os casos, levando em conta tanto os de violência física quanto os que aconteceram no ambiente virtual.

[Os dados foram disponibilizados online](https://docs.google.com/spreadsheets/d/1fP6owOQTOT4bdgCrCbDz9piYkAk6QEPtOofvmJ2EYMs/edit#gid=1508221017) e, portanto, não incluem atos que aconteceram após a definição do segundo turno do pleito.

Mas o que significa um caso de agressão a jornalistas? Segundo a Abraji, entra desde tiros disparados na direção de profissionais da imprensa a ofensas pela internet. 

Com base nos dados divulgados, o método mais comum foi o de exposição indevida, quando o agressor compartilha o perfil do jornalista em uma rede social e incentiva que seus seguidores o ataquem. Ao todo, foram 56 casos assim.

Um profissional pode sofrer violência de mais de uma forma em um mesmo episódio. Por exemplo, pode ser hostilizado verbalmente e agredido fisicamente por uma mesma pessoa. Assim, ao dividir as ocorrências por método, o total supera os mais de 130 jornalistas vítimas de violência no compilado pela Abraji.

```{r metodo, include=T, warning=F, message=F, echo=FALSE, fig.width=9, fig.height=7}

library(tidyr)
library(stringr)
library(forcats)

colnames(agr_jor)[5] <- "veiculo"
colnames(agr_jor)[6] <- "metodo"
colnames(agr_jor)[7] <- "motivo"

Metodo <- agr_jor %>%
  group_by(metodo) %>%
  summarize(total=n()) %>%
  arrange(desc(total))

Metodo$metodo <- str_replace_all(string = Metodo$metodo, pattern = '"', replacement = "")

Metodo <- Metodo %>% 
  mutate(metodo=case_when(
  metodo=="Ameaçado física e virtualmente" ~ paste0("Ameaça"),
  metodo=="Ofensas" ~ paste0("Ofensa"),
  metodo=="Atribuição de informação falsa (edição de áudio de podcast, fazendo parecer que ele disse que a Folha pretendia prejudicar Bolsonaro fingindo fazer jornalismo)" ~ paste0("Atribuição de informação falsa"),
  TRUE ~ metodo))

Metodo2 <- Metodo %>%
  separate(metodo, c("metodo", "metodo1"), sep = ",", extra = "merge", fill = "right")
Metodo3 <- Metodo2 %>%
  separate(metodo1, c("metodo1", "metodo2"), sep = ",", extra = "merge", fill = "right")
Metodo4 <- Metodo3 %>%
  separate(metodo, c("metodo", "metodo3"), sep = ";", extra = "merge", fill = "right")
Metodo5 <- Metodo4 %>%
  separate(metodo3, c("metodo3", "metodo4"), sep = ";", extra = "merge", fill = "right")
Metodo6 <- Metodo5 %>% 
  separate(metodo, 
           into = c("metodo","metodo5"), 
           sep = "(?<=[a-z])\\.")
Metodo7 <- Metodo6 %>%
  separate(metodo, c("metodo", "metodo6"), sep = " e ", extra = "merge", fill = "right")

Metodo_final <- gather(Metodo7, "code", "value", 1:7)
Metodo_final <- Metodo_final %>% drop_na()

Metodo_final <- select(Metodo_final,
                     caso=value,
                     total)

Metodo_final$caso <- tolower(Metodo_final$caso)

Metodo_final2 <- Metodo_final %>%
  mutate(caso=case_when(
    caso=="agredida verbalmente" ~ paste0("agressão verbal"),
    caso=="agredido verbalmente" ~ paste0("agressão verbal"),
    TRUE ~ caso))

Metodo_final2$caso <- trimws(Metodo_final2$caso, "l")
Metodo_final2 <- Metodo_final2 %>%
  mutate(caso=case_when(
    caso=="xingada" ~ paste0("xingamento"),
    caso=="ofensas" ~ paste0("ofensa"),
    caso=="agredida com um tapa" ~ paste0("atingido com um tapa"),
    caso=="atingido com ovos" ~ paste0("agressão com ovos"),
    caso=="atingida com ovos" ~ paste0("agressão com ovos"),
    TRUE ~ caso))

Metodo_tidy <- Metodo_final2 %>%
  group_by(caso) %>%
  summarize(numeros=sum(total)) %>%
  arrange(desc(numeros))

ggplot(Metodo_tidy,
       aes(x=numeros, y=fct_reorder(caso, numeros, desc=TRUE))) +
  geom_segment(
    aes(x = 0,
        y=fct_reorder(caso, numeros, desc=TRUE),
        xend = numeros,
        yend = fct_reorder(caso, numeros, desc=TRUE)),
    color = "gray50") +
    scale_x_continuous(limits = c(0, 60)) +
    geom_point() +
  labs(x="Total", y="Tipo de agressões", 
       title = "Como os jornalistas foram agredidos",
       caption = "Fonte: ABRAJI") +
  theme_minimal() +
  geom_text(aes(label=numeros), hjust=-.5) +
  theme(panel.border = element_blank(), 
        panel.grid.major = element_blank(),
        panel.grid.minor = element_blank(), 
        axis.line = element_blank(),
        axis.text.x = element_blank())
```


Apesar de o levantamento traçar um panorama desde o começo do ano, conforme o primeiro turno da eleição foi se aproximando, os casos de violência se tornaram mais comuns. No entanto, foram dois episódios no primeiro semestre que tiveram o maior número de jornalistas agredidos.

O primeiro aconteceu em 27 de março, quando dois ônibus com profissionais da imprensa, que acompanhavam uma caravana organizada pelo ex-presidente Luiz Inácio Lula da Silva (PT), foram acertados por tiros. Ninguém saiu ferido. Pela metodologia aplicada pela Abraji, cada repórter que estava nos veículos representa uma ocorrência distinta. Assim, 28 foram registradas no episódio.

O segundo  teve início em 10 de maio quando o Facebook fechou uma parceria com  agências de checagem de informação para tentar combater as fake news no período eleitoral.

```{r linha, include=T, warning=F, message=F, echo=FALSE}
library(lubridate)

agr_jor$quando <- dmy(agr_jor$Data)

quando <- agr_jor %>%
  group_by(quando) %>%
  summarize(total=n()) %>%
  arrange(desc(total))

start_date <- mdy("01-01-18")
end_date <- mdy("10-03-18")
n_days <- interval(start_date,end_date)/days(1)
date <- start_date + days(0:n_days)
date <- format(start_date + days(0:n_days), format="%m-%d-%y")

df <- data.frame(date)
colnames(df)[1] <- "quando"
df$quando <- mdy(df$quando)

quando_all <- full_join(quando, df, by = "quando")
quando_all[is.na(quando_all)] <- 0

ggplot(quando_all, aes(x=quando, y=total)) +
  geom_line() +
  theme_minimal() +
  labs(x="", y="número de ocorrências", 
       title="Agressões no período pré-eleitoral a jornalistas",
       caption="Fonte: Abraji")+
  theme(panel.border = element_blank(), 
        panel.grid.major = element_blank(),
        panel.grid.minor = element_blank()) +
  annotate("text", x = as.Date("2018-04-14"), y = 29, label = "tiros contra ônibus da Caravana Lula", size = 3) +
  annotate("text", x = as.Date("2018-05-31"), y = 26, label = "parceria Facebook, agências de checagem", size = 3)
```

O caso do pedido de prisão do ex-presidente Lula e a entrevista do candidato à presidência Jair Bolsonaro (PSL) à Globonews, em agosto, também tiveram número elevado de ocorrências.

```{r casos, include=T, warning=F, message=F, echo=FALSE}

motivo <- agr_jor %>%
  group_by(motivo) %>%
  summarize(total=n()) %>%
  arrange(desc(total))

library(DT)

datatable(motivo, options = list(
  dom = 'Bfrtip', columnDefs = list(list(className = 'dt-center')),
    pageLength = 10))
```

Falando em fake news, além de a iniciativa da rede social para tentar diminuir o número de informações falsas circulando em suas páginas ter sido um dos episódios com mais agressões registradas, os profissionais da Agência Pública e da Lupa, ambas de checagem, lideraram o ranking de ocorrências por empesa.

Veículos tradicionais, como Globonews, "O Globo", "Folha de S.Paulo" e "Veja" também tiveram seus profissionais entre os mais hostilizados.

```{r agredidos, include=T, warning=F, message=F, echo=FALSE, fig.width=8, fig.height=12}
library(forcats)
library(tidyr)

veiculo <- agr_jor %>%
  group_by(veiculo) %>%
  summarize(total=n()) %>%
  arrange(desc(total))

veiculo <- veiculo %>% drop_na()

ggplot(veiculo,
       aes(x=total, y=fct_reorder(veiculo, total, desc=TRUE))) +
  geom_segment(
    aes(x = 0,
        y=fct_reorder(veiculo, total, desc=TRUE),
        xend = total,
        yend = fct_reorder(veiculo, total, desc=TRUE)),
    color = "gray50") +
  geom_point() +
  labs(x="Número de agressões", y="Veículo no qual trabalham", 
       title = "Jornalistas agredidos, por veículo",
       subtitle = "Houve três casos envolvendo profissionais sem empresa definida",
       caption = "Fonte: ABRAJI") +
  theme_minimal()
```

Fazendo uma divisão por Estado, as agressões à imprensa aconteceram principalmente no Paraná e no Rio de Janeiro. O primeiro está ligado à metodologia de considerar cada jornalista nos ônibus da caravana como uma ocorrência diferente.

Vendo o mapa, com exceção de um caso na Paraíba - onde o jornalista Oscar Neto, da BandNews FM, foi agredido fisicamente e teve seu celular e seu gravador atirados no chão -, não houve registros na região Norte e Nordeste do país. O levantamento, contudo, não explicm o motivo (por exemplo, se realmente não houve agressões ou se há dificuldade para medir o que acontece nessas localizações).

```{r mapa, include=T, warning=F, message=F, echo=FALSE}
brmap <- get_brmap(geo = "State",
          geo.filter = NULL,
          class = c("sf", "SpatialPolygonsDataFrame", "data.frame"))

colnames(br_estados)[1] <- "nome"

br_dados <- full_join(br_estados, brmap, by = "nome")

agressoes <- agr_jor %>%
  group_by(UF) %>%
  summarize(total=n())

br_merge <- full_join(agressoes, br_dados, by = "UF")

ggplot(br_merge) +
  geom_sf(aes(fill=total)) +
  scale_fill_distiller(direction=1, name="Número de ataques", na.value="gray") +
  labs(title="Ataques a jornalistas no período pré-eleitoral",
       subtitle = "Por Estado",
       caption="Fonte: ABRAJI") +
  theme_void() +
  theme(panel.grid.major = element_line(colour = 'transparent'))
```

